最高法院刑事判決　　　　　　九十四年度台上字第三二八七號
　　上　訴　人　台灣高等法院台中分院檢察署檢察官
　　被　　　告　甲　○
　　　　　　　　　　　　之7
上列上訴人因被告違反貪污治罪條例案件，不服台灣高等法院台
中分院中華民國九十四年三月二十四日第二審更審判決（九十三
年度上更(二)字第一五０號，起訴案號：台灣台中地方法院檢察署
九十一年度偵字第五五五六、六四五八號），提起上訴，本院判
決如下：
    主  文
原判決撤銷，發回台灣高等法院台中分院。
    理  由
本件原判決以公訴意旨略稱：被告甲○為台中市政府工務局使用
管理課技士，承辦之職務內容包括台中市區之「公寓大廈管理」
項目（建築管理事務處理－核定權責；建築管理糾紛處分－擬稿
權責；優良公寓大廈管理委員會評選及宣導－擬稿權責），為依
據法令從事於公務之人員。緣自民國八十九年底起，台中市○○
區○○路一段「台中市北屯區文心凱旋二期社區」之（下稱「文
二社區」）住戶間不睦，衍生第八屆（主任委員李民山，於八十
九年八月廿日召開第九屆第一次區分所有權人大會，嗣因程序瑕
疵，經台中市北屯區公所函知該次會議無效）與第九屆（主任委
員卓惠凰，另於八十九年十二月二日召開第九屆第二次區分所有
權人大會時當選）管理委員會間之糾紛未已，民、刑訟爭不斷。
被告竟於九十年一月初即介入而在幕後主導暨指示第八屆管理委
員會李民山等人向台中市北屯區公所、台中市政府工務局使用管
理課提出陳情、檢舉「第九屆第二次區分所有權人大會」會議有
瑕疵應為無效等情，再由被告以九十年一月十一日九十府工管字
第○○五九六一號函獨力決行認定略以：「說明：一貴社區八十
九年八月廿日及八十九年十二月二日召開之會議，均有瑕疵，不
符規定，本府認定該二次會議均屬無效。二貴社區在該會議未召
開前，貴社區管委會由第八屆所有委員暫代行使職權，任期至第
九屆管理委員經合法程序選舉產生為止」，致令李民山等人得以
繼續行使管理委員會之職權，第九屆管理委員會卓惠凰等人甚感
不服，因而對於該行政處分提起訴願（內政部九十年五月廿一日
台（九十）內訴字第九○○二九八一號訴願決定書訴願駁回）、
行政訴訟（台灣台中高等行政法院九十年訴字第一二五六號，台
中市政府敗訴，訴願決定及原處分均撤銷）。九十年五月三十日
，被告得知行政訴訟已經提起，竟萌生不法意圖，藉口調解「文
二社區」第八、九屆管理委員會間紛爭為由，主動以電話或當面
邀約雙方即第九屆管理委員會所委託之「台宇公寓大廈管理維護
股份有限公司」（下稱台宇公司）總經理馬中泉、第九屆管理委
員會監察委員張森柏（卓惠凰而指派張森柏代表出席）、第八屆
管理委員會所聘雇之總幹事李榮祥於當日下班後會面協商，當晚
七時許，被告與馬中泉、張森柏、李榮祥四人於台中市○○路「
漁港餐廳」用餐，席間，被告果談論「文心社區」紛爭之事，並
稱係渠指導第八屆管理委員會陳情，希望第九屆管理委員會撤回
行政訴訟，渠會去勸說第八屆管理委員會不要再抗爭，會設法輔
佐卓惠凰擔任主任委員之第九屆管理委員會合法化等語，迄至晚
間廿一時左右，餐廳行將打烊，馬中泉眼見被告毫無起身付款之
意思，只得自行支付餐款新台幣（下同）二千五百元。餐畢，四
人行至餐廳門口時，被告意猶未盡，突然主動提議要續攤，再找
個地方聊一聊，馬中泉、張森柏等人楞了一下，馬中泉隨即會意
而提議前往台宇公司負責管理之台中市○○路○段八四五號「敬
貿大樓」五樓有女子陪侍之「阿房宮ＫＴＶ」消費宴飲，而自當
晚廿一時三十分許起，被告即在馬中泉、張森柏等人之陪同下（
李榮祥停留約廿分鐘後即一人先行離去，王令中、張玉燕夫妻、
「海平」男子於上午零時許來到，但停留些許即離去），在「阿
房宮ＫＴＶ」內點檯「ＡＭＹ」等女子數人陪侍宴飲玩樂，以迄
翌日（即九十年五月三十一日）上午時許，「阿房宮ＫＴＶ」已
將打烊，馬中泉、張森柏眼見被告仍舊無起身付款之意思，馬中
泉只得籌款支付該筆消費款三萬二千元，被告因接受不當消費招
待、整夜宴飲玩樂已然疲憊，當日遂辦理請（休）假。同年六月
二日下午，被告於下班後，又藉口討論「文二社區」紛爭之事主
動前往台宇公司找馬中泉，傍晚時分，被告與馬中泉再一同至王
令中住處用餐，餐後，被告接到李榮祥與「文二社區」住戶紀坤
臨電話邀約喝酒，地點就決定在「敬貿大樓」之「阿房宮ＫＴＶ
」，遂向王令中、馬中泉告稱渠先行前往，汝二人隨後亦到，王
令中因所經營台宇公司之業務項目與被告所主管承辦之職務內容
干係甚為密切，有意巴結而不願得罪、悖違被告之意，遂應允而
與馬中泉隨後亦前往，適恰「阿房宮ＫＴＶ」於當時遭遇警方臨
檢，紀坤臨、李榮祥因未攜帶身分證件而為員警帶回派出所查證
（紀坤臨、李榮祥嗣後改往其他酒店消費），只餘被告一人仍在
包廂內，王令中、馬中泉乃陪著被告一邊消費一邊等候紀坤臨二
人返回，約莫二十三時許，被告接獲紀坤臨來電告知已在他處飲
酒玩樂，方決意離去而叫服務生買單結帳七千元，詎被告接獲帳
單後竟無付帳之舉動與意願，王令中、馬中泉二人見狀，即由馬
中泉支付該筆款項後，三人方才離去；認被告甲○涉犯貪污治罪
條例第五條第一項第三款之對於職務上之行為，收受其他不正利
益罪嫌；經審理結果，認被告之犯罪不能證明，因而維持第一審
諭知被告無罪之判決，駁回檢察官在第二審之上訴。
惟查：(一)原判決於理由欄說明：本院向台中市政府函查結果，據
該府九十三年十月二十六日府都管字第○九三○一六六六九九號
函復：『經查甲○君於九十年間擔任本府都市發展局（原工務局
）使用管理課技士期間，係辦理建築物使用管理相關業，包含建
築物之使用管理、廣告物管理、維護公共安全方案之推動（包含
公共安全檢查、申報、宣導等）及公寓大廈業務管理等。另有關
公寓大廈業務管理部分，於公寓大廈管理條例中並未授權縣（市
）政府於公寓大廈管理委員會，委員或主任委員之選舉或住戶間
若有發生糾紛時進行調解，故上開情形非屬本府都市發展局使用
管理課權責範圍，可見本件糾紛之調解，非屬被告之職務範圍」
（原判決正本第二十頁、第二十一頁）；惟依卷內台中市政府九
十一年八月七日府人任字第０九一０一一五三二四號函說明二載
稱：「本府工務局（即都市發展局）使用管理課技士甲○，當時
負責承辦之業務包括：公安檢查處理、公安申報審查、公寓大
管理、廣告物管理、升降設備及機械遊樂設施管理……等，是以
公寓大管理業務為其職務範圍，當然無疑義，于員為調解該大
樓紛爭，邀集雙方協商，應屬積極行為，當然前提是以不違法方
式為之」（第一審卷第二五三頁），似認被告介入之本件文二社
區住戶糾紛，係屬其職務行為，何以台中市政府前後之函覆內容
分歧？實情如何？原判決未究明釐清，自有違誤。又法官依據法
律獨立審判，行政機關依其職掌，就有關法規所為釋示，法官於
審判時固非不可引用，但仍得依據法律表示適當之不同見解，且
行政機關之釋示，並非亳無限制，仍須遵守法律保留原則，非謂
其釋示為法規構成要件之一部而得拘束司法權之行使，故法官於
審判時，就系爭法令之解釋，除參考行政機關之釋示外，應就系
爭法規之規範目的而為妥適判斷。上開第０九三０一六六六九九
號函，既稱公寓大業務管理係屬被告之職務，則公寓大管理
事務所衍生之糾紛及調解，能否謂非關公寓大業務管理事務？
原判決未深入究明，即謂非屬被告之職務範圍，尚嫌率斷。(二)原
判決於理由欄載明：「馬中泉之『先行』支付上開餐飲費用，並
非基於行賄之意思；其後支付代墊款與張森柏之管委會卓惠凰、
李玉珍亦陳稱無行賄被告之意思與動機；吸收該費用之台宇公司
王令中亦非基於行賄之意思而支付該等餐飲費用以招待被告，益
見被告所為，與上開法條構成要件尚屬有間。而被告、證人王令
中、張玉燕於中機組訊問時，雖分別供稱或證稱：被告並未支付
至「阿房宮ＫＴＶ」宴飲之費用，事後亦未分擔該等費用之情事
。惟查被告、證人王令中、張玉燕等在後均已否認前開供述或證
述，即難採為不利於被告之證據」（原判決正本第二十八頁）；
既認定系爭宴飲應酬費用係由台宇公司吸收，被告並未分擔費用
，惟又謂證人王令中、張玉燕於法務部調查局中部機動組詢問時
所為被告未支付阿房宮ＫＴＶ宴飲費用，事後亦未分擔費用之不
利於被告供述不足採，有理由矛盾之違法。(三)原判決於理由欄說
明：「被告於五月三十日邀約雙方人員至漁港餐廳用餐，雖其費
用係由馬中泉支付，然其金額不多，被告豈會為吃一頓飯而浪費
一個晚上之理？若被告有利用職務之便，要求接受不正當利益，
何以僅此一次而已？公訴人欲入罪於被告，將一般之應酬視為利
用職務，顯有誤會，被告當然無法成立貪污治罪條例第五條第一
項第三款之罪」（原判決正本第十八頁、第十九頁）；然被告若
有利用職務之便而收受不正之宴飲招待，與其接受招待之次數似
屬無關；又一般應酬，吃一頓飯而浪費一個晚上者，比比皆是，
尤以不正當之應酬者為甚，本件被告於九十年五月三十日，除至
漁港餐廳吃一頓飯花費二千五百元外，又「續攤」至阿房宮ＫＴ
Ｖ找女待陪唱玩樂，花費三萬二千元，能否謂被告吃一頓飯而浪
費一個晚上？能否謂被告僅接受一次招待，即謂係正常應酬？原
判決未深入審酌，即謂係公訴人欲入罪於被告，自屬違誤。(四)本
件依檢察官起訴之犯罪事實，若馬中泉僅係台宇公司之員工，並
非系爭大管理委員會之成員，亦非住戶，馬中泉又無賄賂被告
之意圖，且與被告職務上之行為無對價關係，縱認不成立對於職
務上之行為收受不正利益罪，惟被告是否利用其主管上述公寓大
業務管理事務之身分或機會，明知違背法令，以協商解決糾紛
為由，私下邀集馬中泉等人餐，餐後故不付帳，再暗示繼續招
待其至有女陪待之ＫＴＶ玩樂而該當於對於主管之事務直接圖利
罪？原判決未深入究明，遽謂：「被告行為固屬失檢，惟與圖利
罪尚不該當」，亦屬違誤。綜上，應認原判決仍有撤銷發回之原
因。
據上論結，應依刑事訴訟法第三百九十七條、第四百零一條，判
決如主文。
中　　華　　民　　國　九十四　年　　六　　月　 十七　 日
                      最高法院刑事第一庭
                          審判長法官  施　文　仁
                                法官  林　永　茂
                                法官  蕭　仰　歸
                                法官  林　茂　雄
                                法官  張　祺　祥
      本件正本證明與原本無異
                                      書  記  官
中　　華　　民　　國　九十四　年　　六　　月　二十二　日
                                                      V
